臺灣高等法院民事判決
110年度重上字第37號
上  訴  人  林美秀  
訴訟代理人  楊政雄律師                      
複  代理人  陳美華律師                    
被  上訴人  統一工商綜合區開發股份有限公司
法定代理人  賴光榮  
訴訟代理人  林則奘律師                      
複  代理人  侯傑中律師

上列當事人間請求確認袋地通行權存在等事件，上訴人對於中華
民國109年11月30日臺灣新北地方法院108年度重訴字第753號第
一審判決提起上訴，本院於111年2月23日言詞辯論終結，判決如
下：
　  主      文
原判決關於駁回上訴人後開第二項之訴部分廢棄。
確認上訴人對被上訴人所有之新北市○○區○○段000地號土地如附
圖「被告方案Ｅ」所示編號309⑴面積28.99平方公尺部分有通行權
存在。
其餘上訴駁回。
第一審、第二審訴訟費用由被上訴人負擔三分之一，餘由上訴人
負擔。　　
    事實及理由
一、按通行權紛爭事件，就在如何範圍及方法屬通行必要之範圍
    ，由法院在具體個案中依全辯論意旨加以審酌後，依職權認
    定適當之通行方案，不受當事人聲明之拘束，具有形成訴訟
    性質（最高法院110年度台上字第2771號判決意旨參照）。
    是當事人主張之通行方案，僅為攻擊防禦方法，縱為通行方
    案之變更或追加，亦僅屬補充或更正事實上或法律上之陳述
    ，而非訴之變更或追加。查本件上訴人就被上訴人所有之新
    北市○○區○○段000地號土地（下稱系爭309地號土地）主張確
    認通行權存在等事件，上訴人於原審就如附圖「原告方案Ｃ
    」及如附圖「原告方案Ｂ」各所示編號309⑴部分之通行方案
    ，為先、備位之聲明。嗣於本院上訴聲明僅就如附圖「原告
    方案Ｃ」所示編號編號309⑴部分確認有通行權存在。核屬更
    正其事實上或法律上之陳述，非屬訴之變更或追加，合先敘
    明。　　
二、上訴人主張：伊所有之新北市○○區○○段0000○0000地號土地
    （下分稱系爭1249、1250地號土地，合稱系爭土地）係屬袋
    地，有通行周圍土地以至公路之需求。又系爭土地雖為面積
    狹小土地，然因其北、東及南側所鄰之同段1247、1252地號
    土地（下稱系爭1247、1252地號土地），已於民國86年間興
    建建物完成並領得使用執照，而系爭土地西側所鄰被上訴人
    所有之系爭309地號土地，則現由被上訴人領得建造執照而
    起造建物中，是系爭土地已無從與鄰地整合，而不受面積狹
    小基地不得建築之限制，仍得作為建築基地使用。再者，系
    爭土地南側雖有同區○○段1251地號土地（下稱系爭1251地號
    土地）與○○○街相連接，但該土地並非為系爭土地所留設之
    通路，且因系爭土地與○○○街距離約15.37至17.85公尺，依
    建築技術規則建築設計施工編（下稱建築技術規則）第2條
    第1項第3款規定，系爭土地應有3公尺寬通路連接公路，始
    符建築基地要件。現因被上訴人在系爭309地號土地興建建
    物，而有礙伊通行，伊為將來在系爭土地建築時工程車輛之
    施工需求，及將來房屋防火、防災及避難等之安全需求，爰
    依民法第787條規定，求為確認伊對系爭309地號土地如附圖
    「原告方案Ｃ」所示編號309⑴面積81.64平方公尺部分有通行
    權存在，及命被上訴人不得於前開土地範圍為營建、設置障
    礙物或其他妨礙通行之行為，並應容忍伊在此範圍內通行之
    判決（原審為上訴人敗訴之判決，上訴人不服提起上訴）。
    並於本院上訴聲明：㈠原判決廢棄。㈡確認上訴人對被上訴人
    所有系爭309地號土地如附圖「原告方案Ｃ」所示編號309⑴面
    積81.64平方公尺土地有通行權存在。㈢被上訴人不得於前項
    土地範圍為營建、設置障礙物或其他妨礙通行之行為，並應
    容忍上訴人在此範圍內通行。　　
三、被上訴人則以：系爭土地固為袋地，但如欲通行至公路，應
    擇周圍地損害最少之處所及方法，而系爭土地既因鄰接未申
    請建造執照之系爭1251地號土地，應不符新北市畸零地使用
    規則第8條第1項第2款所定不得建築之例外情形，而上訴人
    就系爭土地主張鄰地通行權時，亦不得考量其未來建築之需
    求。其次，建築技術規則第2條第1項第2款係有關「建築基
    地內」設置私設通路之規定，與本件上訴人主張鄰地通行權
    之範圍應屬「建築基地外」設置通路之情形無關，則上訴人
    據此主張系爭309地號土地應留設通路供其通行，顯屬無據
    。又縱上訴人就系爭土地有建築需求，然因系爭土地與系爭
    1251地號土地相鄰，該土地係系爭1252、1247地號土地上之
    建物興建完成後所刻意留設，寬度為1.4至1.7公尺，再加上
    系爭1252地號土地上之水溝蓋寬度，應已超過2公尺，足供
    上訴人就系爭土地利用為建築線或一般車輛通行之通常使用
    所需，其無利用系爭309地號土地通行之必要，且上訴人所
    稱其建築施工或防火等，均僅為暫時性需求，非不得以租用
    土地或拉水帶方式解決。至被上訴人就系爭309地號土地為
    建築規劃時，雖在系爭土地1251地號土地西側留設2公尺寬
    空地，但此僅係主管機關為避免日後鄰地糾紛所為之暫時性
    措施，非伊有義務提供該範圍予上訴人通行，且若上訴人通
    行系爭309地號土地，將使系爭309地號土地被切割，不利於
    日後使用，是系爭土地利用系爭309地號土地通行所造成之
    損害顯然過大等語，資為抗辯。並於本院答辯聲明：上訴駁
    回。
四、查，㈠系爭土地於102年10月26日地籍圖重測前，分別為○○○
    段○○○小段170-6、170-5地號土地，而上開地號係於100年1
    月26日分別自同段170-3、170地號逕為分割而來，且上開17
    0-3地號之前亦係自同段170地號分割而來；㈡上訴人於101年
    6月25日因買賣而取得系爭土地前，系爭土地即與公路無適
    當之聯絡，而屬袋地，距離系爭土地最近之道路，則係南側
    之○○○街（道路之位置約在○○段326地號、○○段1253、1254、
    1255、1256、1257地號土地）；㈢被上訴人所有之系爭309地
    號土地目前有中德建設股份有限公司之「○○○建案」（新北
    市政府工務局109重建字第59號建造執照）正在進行中；㈣系
    爭1251地號土地於102年10月26日地籍圖重測前係標示為○○○
    段○○○小段171-8地號土地，此係於84年4月28日自同段171地
    號土地（重測後為系爭1252地號土地）分割而來，而該土地
    係供其他建案使用，且已完成多年等情，有卷附土地登記謄
    本、地籍圖謄本、新北市城鄉資訊服務網列印圖資（下稱城
    鄉圖資）、新北市政府工務局110年8月16日新北工建字第11
    01479648號函及所附位置圖、內政部地政司地籍圖資網路便
    民服務系統列印之地籍圖（下稱地籍圖資）、新北市○○地政
    事務所109年4月28日新北○地登字第1096146767號函、109年
    5月12日新北○地資字第1096148210號函、110年9月15日新北
    ○地測字第1106103876號函及所附地籍參考圖、系爭309地號
    土地上之建物使用執照相關圖示、原審勘驗筆錄及照片可稽
    （見原審卷第181、183、339至355、178、239頁、原審重調
    字卷第31頁、本院卷一第209、211、251、277至287頁、原
    審卷第257頁、本院卷二第41至45頁、原審卷第39、99、101
    、157、178、293頁），且為兩造所不爭執（見本院卷二第6
    8至70頁），堪信為真。　　　
五、本件應審究者為㈠上訴人就系爭土地，主張對系爭309地號土
    地有通行權，是否有理？若是，則應採何方案？㈡上訴人請
    求命被上訴人不得於前項得主張通行權之範圍為營建、設置
    障礙物或其他妨礙通行之行為，並應容忍上訴人在此範圍內
    通行，是否有理？茲分述如下：
㈠、上訴人就系爭土地，主張對系爭309地號有通行權，是否有理
    ？若是，則應採何方案？　
　　⒈按土地因與公路無適宜之聯絡，致不能為通常使用時，除
      因土地所有人之任意行為所生者外，土地所有人得通行周
      圍地以至公路；有通行權人應於通行必要之範圍內，擇其
      周圍地損害最少之處所及方法為之，民法第787條第1項及
      第2項前段定有明文，此即所謂袋地通行權。其性質為因
      法律規定所生袋地所有人所有權內容之擴張，周圍地所有
      人所有權內容之限制，為周圍地之物上負擔，隨該土地而
      存在。上開規定之通行權，其主要目的，不僅專為調和個
      人所有之利害關係，且在充分發揮袋地之經濟效用，以促
      進物盡其用之社會整體利益。是袋地通行權，非以袋地與
      公路有聯絡為已足，尚須使其能為通常使用。而是否能為
      通常使用，須斟酌該袋地之位置、地勢、面積、用途、社
      會環境變化等因素為綜合判斷。故袋地為建地時，倘准許
      通行之土地，不敷袋地建築之基本要求，自不能謂已使袋
      地能為通常之使用（最高法院104年度台上字第256號、87
      年度台上字第2247號、85年度台上字第3141號、107年度
      台上字第1613號判決意旨參照）。蓋若建築法規之基本需
      求不予考量，將使有通行必要之土地無法有效利用，有違
      相鄰關係在調整鄰接不動產妥適利用之意旨（參見謝在全
      著，民法物權論〈上〉，第219頁，新學林出版股份有限公
      司，109年9月修訂七版）。
　　⒉經查，系爭1249、1250地號土地係屬袋地，於102年10月26
      日地籍圖重測前，分別為○○○段○○○小段170-6、170-5地號
      土地，上開地號前均自同段170地號分割而來，業如前述
      （上開不爭執事項㈠㈡）。而參諸重測前之地籍圖（見原審
      卷第239、339頁），可知重測前之○○○段○○○小段170地號
      土地，即與公路無適宜之聯絡。是系爭土地非因讓與、分
      割或上訴人之其他任意行為，而成為袋地。揆之上開民法
      第787條第1項及第2項前段規定，上訴人就系爭土地，自
      得主張以損害最少之處所及方法通行周圍地以至公路之袋
      地通行權甚明。
　　⒊次查，與系爭土地最近之公路，為其南側以長度約15.376
      公尺至17.853公尺之系爭1251地號土地連接、屬於○○○街
      範圍之○○段1253地號土地，有重測前地籍圖、地籍圖資、
      新北市○○地政事務所110年9月15日新北○地測字第1106103
      876號函所附地籍參考圖在卷可憑（見原審卷第239、339
      頁、本院卷一第251、277至289頁），亦為兩造所不爭（
      上開不爭執事項㈡）。且依上開圖示，亦可知系爭土地若
      非往南通行至○○○街，斟酌其他方向，則仍需穿越系爭309
      地號土地，或穿越系爭1247地號土地及其他土地，不僅通
      行至公路之距離更長，且需通行之周圍地面積亦必大幅增
      加，顯非損害更少之通行方式，兩造復未主張有其他行向
      之通行方式或處所之可能性。足見，上訴人就系爭土地以
      往南通行至○○○街之方式，屬其通行所必要且客觀上損害
      最少之路徑無疑。
　　⒋再查，系爭1249、1250地號土地之土地使用分區，分別係
      商業區及住宅區，此有卷附城鄉圖資、新北市政府110年8
      月16日新北工建字第1101479648號函、110年8月31日新北
      工建字第1101595256號函所附系爭1247、1252地號土地上
      領有86年重使字第178號使用執照之建築物相關圖說可憑
      （見原審重調字卷第31頁、本院卷一第165、209、218、2
      23至225頁）。且系爭土地可否作為建築基地一節，新北
      市政府工務局以109年6月3日新北工建字第1090805535號
      函及110年3月4日新北工建字第1100406205號函，說明應
      依新北市畸零地使用規則第8條及建築技術規則第2條之規
      定辦理（見原審卷第153、191至192頁、本院卷一第117頁
      ，有關此等規定之說明，則詳見下述）。可知，系爭土地
      若符合上開規定，即可作為建築基地使用。而有關上開規
      定，分述如下：
　　　⑴、就新北市畸零地使用規則第8條第1項而言
　　　　　①、按面積狹小之基地非經補足所缺寬度、深度（即
              新北市畸零地使用規則第3條及第4條規定），地
              界曲折之基地非經整理，均不得建築。但經新北
              市政府查勘認為該基地周圍，有鄰接土地業已建
              築完成，無法合併建築使用之情形，確實無法補
              足或整理者，不在此限。為新北市畸零地使用規
              則第8條第1項第2款所明定。
　　　　　②、而經檢討系爭土地寬度、深度及面積，其雖可能
              為新北市畸零地使用規則第3條所定之面積狹小
              基地，然因其北、東及南側所鄰系爭1247、1252
              地號土地已於86年間興建建物完成並領得使用執
              照（即新北市政府工務局86年重使字第178號使
              用執照），而系爭土地西側所鄰系爭309地號土
              地亦領得建造執照而現正在起造建物中（即新北
              市政府工務局109重建字第59號建造執照），是
              系爭土地已無與鄰地整合之可能性，則依新北市
              畸零地使用規則第8條第1項第2款規定，仍得作
              為建築基地等情，此據證人即新北市政府工務局
              建照科工程員李青姵及張君慕於本院證述明確（
              見本院卷一第236至237頁、卷二第26至27頁），
              且有卷附新北市政府工務局109年6月3日新北工
              建字第1090805535號函、110年3月4日新北工建
              字第1100406205號函及上開新北市○○地政事務所
              函附地籍參考圖可佐（見原審卷第191至192頁、
              本院卷一第117、279至287頁）。足見，以系爭
              土地作為建築基地使用，客觀上並無新北市畸零
              地使用規則第8條第1項所定面積狹小基地不得建
              築之限制。
　　　⑵、就建築技術規則第2條第1項而言
　　　　　①、按基地應與建築線相連接，其連接部份之最小長
              度應在2公尺以上。基地內私設通路長度在10公
              尺以上未滿20公尺者，寬度不得小於3公尺，為
              建築技術規則第2條第1項第2款所明定。
　　　　　②、查系爭土地係屬袋地，未與建築線相連接，不符
              建築技術規則第2條第1項前段所定之建築基地要
              件，其最近之公路則為南側之○○○街，業如前述
              。就此，證人張君慕於本院證述：單就系爭土地
              來看，因其無鄰接建築線，若要建築的話，必須
              有通道連接到建築線，也就是連接道路，以系爭
              1251地號作為通道連接○○○街，是一個方式，當
              它有這樣的通道時，以系爭1251地號土地之長度
              （東側17.853公尺、西側15.376公尺，見本院卷
              一第293頁之地籍參考圖）評估，依建築技術規
              則第2條第1項後段規定，則系爭土地連接○○○街
              的整條通道的寬度都需要有3公尺才可以等語（
              見本院卷二第27至30頁）。可知，以連接距離最
              近之公路即○○○街而論，若要符合建築技術規則
              第2條第1項規定，則需有整條寬度均不得小於3
              公尺而可通行○○○街之通路，系爭土地始可作為
              建築基地使用。
　　　　　③、有關此寬度均不得小於3公尺之通路，經查：
　　　　　    、證人張君慕於本院證述：系爭1247、1252地
                  號在核發使照時，所割出之系爭1251地號土
                  地，並未作為其法定空地且未被套繪，而屬
                  於素地，上開使用執照平面圖也已註記是根
                  據臺灣省畸零地使用規則第3條留設最小寬
                  度3公尺（指系爭1251地號土地與○○○街銜接
                  處，見本院卷一第265至266頁），看起來就
                  是要供系爭土地通行使用，所以，新北市政
                  府工務局核發系爭309地號土地之建照時，
                  所要求其留設2公尺寬通道，是將系爭1251
                  地號一併納入考量，即系爭1251地號的寬度
                  再加上系爭309地號留設的寬度，已超過建
                  築技術規則第2條第1項第2款的3公尺等語（
                  見本院卷二第30至31頁）。
　　　　　    、又新北市政府工務局亦以110年3月4日新北工
                  建字第1100406205號及110年9月22日新北工
                  建字第1101756985號函，亦說明「系爭1247
                  、1252地號等2筆土地領有86重使字第178號
                  使用執照……並依卷附基地實測圖載示系爭12
                  51地號土地為依臺灣省畸零地使用規則第3
                  條規定留設之自願保留地……另查○○區○○段31
                  3地號（即系爭309地號合併前之其中一筆土
                  地）領有109重建字第59號建造執照，並依
                  卷附1層平面圖載示毗鄰系爭土地退縮2公尺
                  建築，供系爭土地裡地通行權使用」等情（
                  見本院卷一第117、296至297頁，另原審重
                  調字卷第35頁之新北市政府工務局108年8月
                  23日新北工建字第1081570787號函文，亦有
                  同上意旨之說明）。
　　　　　    、而系爭1251地號土地，自其銜接系爭土地端
                  至其銜接○○○街端，以每2公尺測量其寬度，
                  依序為1.519公尺、1.558公尺、1.596公尺
                  、1.635公尺、1.674公尺、1.713公尺、1.7
                  52公尺，有前述新北市○○地政事務所110年9
                  月15日新北○地測字第1106103876號函所附
                  地籍參考圖可參（見本院卷一第277、289頁
                  ）。足見，單以系爭1251地號土地作為系爭
                  土地至○○○街之通路，確因其寬度均不足3公
                  尺，系爭土地無從符合建築技術規則第2條
                  第1項第2款所規定之通路寬度要求，若由其
                  西側所鄰之系爭309地號土地如附圖「被告
                  方案Ｅ」所示編號309⑴部分補足其寬度，即
                  可作為建築基地使用，反之，若無此寬度3
                  公尺之通路可連接○○○街，系爭土地即因無
                  從作為建築基地，而不能為通常之使用。
　　　　　    、則上訴人就系爭土地，為符合上開建築之基
                  本要件，自有取道系爭1251地號土地與西側
                  所鄰系爭309地號土地如附圖「被告方案Ｅ」
                  所示編號309⑴部分而合併為整條均寬3公尺
                  之通路，通行至○○○街之需求。
　　　　　④、至被上訴人雖稱建築技術規則第2條第1項後段係
              有關「建築基地內」設置私設通路之規定，與本
              件上訴人主張鄰地通行權之範圍應屬「建築基地
              外」設置通路之情形無關云云。經查：
　　　　　　　、證人張君慕於本院證述：本件的情況，因新
                  北市政府工務局要求系爭309地號留設的2公
                  尺寬通道部分業經納入他們的法定空地，所
                  以，再怎麼樣那個部分都不會變成後來系爭
                  土地的「基地內」，且除非系爭土地係合併
                  系爭1251地號土地作為建築基地來申請，否
                  則單就系爭土地之面積，根本不可能會有基
                  地內私設通路，在實際的適用上，像本件的
                  情況，無論是以系爭1251地號或是系爭309
                  地號所留設的2公尺通道，作為系爭土地的
                  通道，都會適用上開通路寬度不得小於3公
                  尺之規定等語（見本院卷一第30至31、34至
                  35頁）。
　　　　　　　、而新北市政府工務局建照科業務工作手冊（
                  道路及現有巷道內）亦就「未臨接建築線之
                  土地，其出入通路已取得土地通行權，是否
                  比照建築技術規則第2條之私設通路限制辦
                  理。」之案例，明示「通路寬度部分：依建
                  築技術規則辦理。」之處理原則（見本院卷
                  一第139頁、卷二第39頁）。即可知，就未
                  臨接建築線之土地申請建造執照，新北市政
                  府工務局之審查，重在該土地可對外通行之
                  通路寬度，並非該通路係在基地內或基地外
                  ，以因應如同本件實際狀況之需求。足見證
                  人張君慕前揭證詞，係本於上開處理原則，
                  並非無據。
　　　　　　　、則被上訴人抗辯本件系爭土地連接○○○街通路
                  ，並無上開建築技術規則第2條第1項所定通
                  路寬度之適用云云，即與實際狀況不符，並
                  非可採。
　　　⑶、綜上，系爭土地既屬商業區及住宅區，且無新北市畸
          零地使用規則第8條第1項所定面積狹小基地不得建築
          之限制，僅需有可通行至○○○街、寬度不得小於3公尺
          之通路，即符合建築技術規則第2條第1項之規定，而
          可作為建築基地使用，為充分發揮其經濟效用，以促
          進物盡其用之社會整體利益，自應在其通行必要範圍
          內，使其有往南得通行至○○○街之3公尺寬通路（即以
          系爭1251地號土地與西側所鄰系爭309地號土地如附
          圖「被告方案Ｅ」所示編號309⑴部分合併為整條均寬3
          公尺之通路）。　　　　　　
　  ⒌上訴人雖主張系爭1251地號土地非為系爭土地所留設之通
      路，則上開連接○○○街之通路，應均取自系爭1251地號西
      側相鄰之系爭309地號土地云云。惟查：
　　　⑴、證人張君慕於本院證述：系爭1247、1252地號土地上
          之建物使用執照平面圖，已註記是根據臺灣省畸零地
          使用規則第3條留設最小寬度3公尺，看起來就是要供
          系爭土地通行使用等語（見本院卷二第30至31頁），
          業如前述。
　　　⑵、又系爭1251地號土地係於84年4月28日自系爭1252地號
          土地分割而來，而系爭1247、1252地號土地上建物之
          新北市政府工務局86年重使字第178號使用執照配置
          圖上，就系爭1251地號土地則標示「根據臺灣省畸零
          地使用規則第3條留設最小寬度3公尺」，並在系爭12
          51地號土地與○○○街銜接處標示「300」，有土地異動
          索引與土地登記簿、新北市政府工務局110年8月31日
          新北工建字第1101595256號函所附使用執照之配置圖
          可稽（見原審卷第95至99頁、本院卷一第223至231頁
          ），且為兩造所不爭執（上開不爭執事項㈣）。
　　　⑶、而參諸94年8月9日廢止之臺灣省畸零地使用規則第3條
          第1項第1款，係有關建築基地深度與寬度任一項未達
          該規則（最小寬度3公尺）之面積狹小基地之規定；
          至系爭1251地號土地，除東、西兩側各鄰系爭1252地
          號及系爭309地號土地外，其餘則北鄰系爭土地、南
          鄰○○○街之同段1253地號土地，此觀之系爭1247、125
          2地號土地上之建物使用執照地籍圖足知（見本院卷
          一第216、217頁），是除系爭土地外，並無其餘面積
          狹小基地之情事。足見，上開新北市政府工務局使用
          執照配置圖上，就系爭1251地號土地標示「根據臺灣
          省畸零地使用規則第3條留設最小寬度3公尺」，係供
          系爭土地連接至○○○街之意。
　　　⑷、且系爭1251地號土地之所有人亦未在其上有任何阻礙
          通行之設施，有卷附原審勘驗筆錄及照片可參（見原
          審卷第293、305、307頁）。從而，應可推知系爭124
          7、1252地號土地所有人，在其上建物申請使用執照
          時，所分割出「根據臺灣省畸零地使用規則第3條留
          設最小寬度3公尺」之系爭1251地號土地，係供系爭
          土地通行使用，上訴人亦未另舉反證推翻上情。則上
          訴人捨系爭土地所鄰之系爭1251地號土地，主張其通
          行○○○街之通路，均應取自系爭309地號土地云云，即
          顯非對周圍地損害最少之方式及處所，自非可取。
　  ⒍上訴人雖又主張為系爭土地將來建築時，有工程車輛施工
      需求及將來房屋防火、防災、避難之安全需求，應得主張
      如附圖之「原告方案Ｃ」、「原告方案Ｂ」、「原告方案Ａ
      」所示編號309⑴部分（即依序為自系爭1251地號與系爭30
      9地號間之地籍線往系爭309地號平移4公尺、3公尺及2公
      尺之方案）之通行權云云。經查：
　　　⑴、上訴人就系爭土地得通行如附圖「被告方案Ｅ」所示編
          號309⑴部分，即以系爭309地號土地補足系爭1251地
          號土地而成為寬3公尺之通路，且系爭土地距離南側
          之○○○街僅約15.376公尺至17.853公尺，均如前述。
          是縱上訴人就系爭土地將來有建築施工需求，或房屋
          興建完成後有何防災及避難需求，以系爭土地與○○○
          街上開距離而言，客觀上未見有何無從或難以進行之
          障礙。
　　　⑵、況系爭土地合計僅88.65平方公尺（79.11＋9.54＝88.65
          平方公尺），有土地登記謄本在卷可憑（見原審重調
          字卷卷第17至23頁），而上訴人主張如附圖「原告方
          案Ｃ」、「原告方案Ｂ」或「原告方案Ａ」之通行範圍
          ，則將使被上訴人就系爭309地號土地，有依序為81.
          64、61.23或40.82平方公尺之面積在使用受限，此參
          各該方案就所示編號309⑴部分測量之面積足知，顯然
          對系爭309地號土地造成過大損害，有違利益衡量原
          則，難認為對周圍地損害最少之通行方法，自非可採
          。
　  ⒎至被上訴人抗辯系爭1251地號土地之東側，尚有系爭1252
      地號土地之水溝蓋（見原審卷第293、307至309頁），可
      補足上開寬3公尺之通路，非必均由系爭309地號土地補足
      云云。惟查，水溝應係供排水使用，可否同時供通行使用
      ，已非無疑。又證人張君慕於本院亦證述：建照核發程序
      ，通常會考量的法規應該是土地使用分區管制要點、建築
      技術規則、相關建築法子法等，但土地使用分區管制要點
      、建築技術規則應該沒有詳細到有關水溝蓋的部分，惟伊
      要強調的是，核發建照及使照的過程牽涉到承辦人的經驗
      ，如果按照客觀情況來看，可預料到後續會發生陳情事件
      的話，就不建議作這樣的設計，以本件的情況來看，系爭
      水溝是屬於明溝，可能會牽涉到水溝蓋的保養，所以或許
      就會考慮說，不建議做在上面通行的設計等語（見本院卷
      第33至34頁）。且被上訴人並未舉證前述位在系爭1252地
      號土地之水溝蓋，亦可補足建築技術規則第2條第1項後段
      所定之通路寬度，則其此部分抗辯，即非可採。
　  ⒏此外，證人張君慕於本院尚證述：系爭309地號在申請建造
      執照時，新北市○○○○○○○○○○鄰○○0000地號的部分留設2公
      尺寬的通道，往北連接系爭1250地號土地，往南則延伸到
      ○○○街，此部分在上開圖示上是開放空間，因此新北市政
      府工務局認為核發建造執照，沒有構成系爭土地之通行障
      礙等語（見本院卷二第29頁），且其所提出上開建造執照
      之一層平面圖，並已將相鄰之系爭土地標示為袋地，而就
      系爭309地號土地與系爭1251地號土地相鄰處亦標示「200
      」，及註明「供系爭土地裡地通行權使用（2m）」（見本
      院卷二第45、43頁），被上訴人對上開證人張君慕所證述
      之情事，亦不爭執（見原審卷第293頁）。又上開建造執
      照圖說上所預留供系爭土地通行至○○○街之部分，係位在
      系爭309地號土地與系爭1251地號土地相鄰之東南角落（
      見本院卷二第41至45頁），依其位置而言，對系爭309地
      號土地上建案規劃及設計顯無重大影響，上開建案並在預
      留系爭土地至○○○街通行使用之前提下進行規劃設計並申
      領得建造執照；而如附圖「被告方案Ｅ」所示編號309⑴部
      分之寬度（因係就寬約1.519公尺至1.752公尺之系爭1251
      地號土地補足為寬3公尺之通路，則所需系爭309地號土地
      之寬度自小於2公尺），尚較上開建造執照平面圖所預留2
      公尺寬度窄。從而，上訴人通行如附圖「被告方案Ｅ」所
      示編號309⑴部分，自不致對系爭309地號土地上開建案及
      土地利用有過大損害。益證附圖「被告方案Ｅ」，應係系
      爭土地在通行必要範圍內，對周圍地損害最少之通行方式
      。
　  ⒐依上所述，本院斟酌系爭土地之位置、面積，若不取道系
      爭309地號土地如附圖「被告方案Ｅ」所示編號309⑴部分，
      系爭土地即無從供建地使用，且非因上訴人之任意行為所
      致，而其於通行必要之範圍內，擇其周圍地損害最少之方
      法通行至公路，及當事人之利害關係等因素，本於充分發
      揮袋地之經濟效用，以促進物盡其用之社會整體利益，認
      上訴人就系爭309地號土地主張有通行權存在，於如附圖
      「被告方案Ｅ」所示編號309⑴面積28.99平方公尺部分，係
      屬於法有據。
㈡、上訴人請求判命被上訴人不得於前項土地範圍為營建、設置
    障礙物或其他妨礙通行之行為，並應容忍上訴人在此範圍內
    通行，是否有理？
    ⒈按通行權紛爭事件，經法院判決後，周圍地所有人就法院
      判決之通行範圍內，負有容忍之義務，不能對通行權人主
      張無權占有或請求除去；倘周圍地所有人有阻止或是妨害
      通行之行為，通行權人得一併或於其後訴請禁止或排除侵
      害，具有給付訴訟性質（最高法院110年度台上字第2771
      號判決意旨參照）。　
    ⒉查上訴人主張被上訴人正在系爭309地號土地上興建建物，
      有礙其通行，因而請求被上訴人不得於前開土地範圍為營
      建、設置障礙物或其他妨礙通行之行為，並應容忍伊在此
      範圍內通行云云。查：
　　　⑴、系爭309地號土地上之建案在申請建造執照時，前經新
          北市政府工務局要求在與系爭1251地號土地相鄰部分
          留設2公尺寬的通道，以供系爭土地通行，而上開建
          案亦已據此而為規畫設計，新北市政府工務局並已核
          發建造執照，業如前述。則在系爭309地號土地本於
          前揭建造執照之營建行為，已殊難認被上訴人有何阻
          止或妨害上訴人通行之意。
　　　⑵、又雖據原審勘驗時所拍攝之照片（見原審卷第289、29
          3、305至309頁），可知系爭1251地號與系爭309地號
          土地間目前設置有鐵皮圍籬。然查，系爭309地號土
          地所留設上開「供系爭土地裡地通行權使用（2m）」
          部分，仍屬上開建造執照之建築基地範圍，且該建案
          已在施工中等情，亦可參諸上開照片，且為兩造所不
          爭執（上開不爭執事項㈢），則上開鐵皮圍籬，自係
          本於施工安全之維護所為暫時性之設置，難謂有何阻
          止或妨害上訴人之系爭土地通行之情事。況上訴人就
          系爭土地之所以得主張如附圖「被告方案Ｅ」所示編
          號309⑴部分之通行權，係因其日後有建築規劃而需申
          請建造執照暨後續起造建物之通行所需，業如前述；
          然參之前述照片，可知系爭土地係閒置中。則上訴人
          就上開通路範圍之實際通行需求，顯未因系爭309地
          號土地上之建案進行施工或上開設置之暫時性鐵皮圍
          籬，而有所防害或阻礙。
　　　⑶、既無從認被上訴人就如附圖「被告方案Ｅ」所示編號30
          9⑴部分有何阻止或防害上訴人就系爭土地與○○○街間
          通行之行為，則上訴人請求命被上訴人不得於前開土
          地範圍為營建、設置障礙物或其他妨礙通行之行為，
          即屬無據。
　　　⑷、又上訴人就系爭土地既經本院認定其對系爭309地號土
          地如附圖「被告方案Ｅ」所示編號309⑴部分有通行權
          ，則被上訴人就其所有系爭309地號土地於此部分範
          圍內即有容忍上訴人通行之義務，揆之上開說明，毋
          庸就此部分上訴人請求另為給付之判決，附此敘明。
　 ⒊依上說明，上訴人請求判命被上訴人不得於前項土地範圍為
     營建、設置障礙物或其他妨礙通行之行為，並應容忍其在
     此範圍內通行，即非有理，不應准許。　　　
六、綜上所述，上訴人依民法第787條規定，請求確認其就被上
    訴人所有系爭309地號土地如附圖「被告方案Ｅ」所示編號30
    9⑴面積28.99平方公尺部分有通行權存在，於法有據，應予
    准許。原判決駁回其就確認通行權存在部分之請求，自有未
    洽。上訴意旨指摘原判決此部分不當，求予廢棄改判，為有
    理由，爰由本院予以廢棄，改判如主文第2項所示。至原審
    就上訴人請求判命被上訴人不得於上開土地範圍營建、設置
    障礙物或其他妨礙通行之行為，並應容忍其在此範圍內通行
    部分，為上訴人敗訴之判決，理由雖與本院不同，但結論並
    無二致，仍應予維持，上訴人以前詞指謫原判決此部分不當
    ，求予廢棄改判，為無理由，應駁回其此部分之上訴。
七、末按因共有物分割、經界或其他性質類似事件涉訟，由敗訴
    當事人負擔訴訟費用顯失公平者，法院得酌量情形，命勝訴
    之當事人負擔其一部，民事訴訟法第80條之1著有明文。本
    件為確認通行權範圍等訴訟，法院應本於公平原則酌定損害
    最少之通行範圍，不受兩造聲明拘束，其性質類似於共有物
    分割、經界事件等形成訴訟；本件上訴人請求確認通行權存
    在部分雖於法有據，然被上訴人之應訴係本於自身利益而不
    得不然，倘由其負擔全部訴訟費用，有欠公允，爰斟酌兩造
    於訴訟程序進行中所互為之攻擊、防禦方法暨其必要性，依
    職權酌定如主文第4項所示之訴訟費用負擔。
八、本件事證已臻明確，兩造其餘攻擊或防禦方法及所用之證據
    ，經本院斟酌後，認為均不足以影響本判決之結果，爰不逐
    一論列。
九、據上論結，本件上訴為一部有理由，一部無理由。爰判決如
    主文。　　
中　　華　　民　　國　　111 　年　　3 　　月　　16　　日
                    民事第九庭    
                        審判長法  官  楊絮雲
                              法  官  郭顏毓
                              法  官  陳賢德
正本係照原本作成。
如不服本判決，應於收受送達後20日內向本院提出上訴書狀，其
未表明上訴理由者，應於提出上訴後20日內向本院補提理由書狀
（均須按他造當事人之人數附繕本）上訴時應提出委任律師或具
有律師資格之人之委任狀；委任有律師資格者，另應附具律師資
格證書及釋明委任人與受任人有民事訴訟法第466 條之1第1項但
書或第2項所定關係之釋明文書影本。如委任律師提起上訴者，
應一併繳納上訴審裁判費。
中　　華　　民　　國　　111 　年　　3 　　月　　17　　日
　　　　　　　　　　　　    　書記官  張佳樺